【裁判字號】    97,家抗,120
【裁判日期】    971231
【裁判案由】    選任遺產管理人
【裁判全文】
臺灣臺南地方法院民事裁定             97年度家抗字第120號
抗  告  人  財政部國有財產局臺灣南區辦事處臺南分處
法定代理人  甲○○
相  對  人  馬來西亞商富析資產管理股份有限公司台灣分公
            司
法定代理人  乙○○
前抗告人因相對人就被繼承人林慶餘選任遺產管理人事件，對於
中華民國97年10月28日臺灣臺南地方法院97年度財管字第102號
裁定提起抗告，本院裁定如下：
      主      文
抗告駁回。
抗告程序費用新臺幣壹仟元由抗告人負擔。
      理      由
一、按先順序繼承人均拋棄其繼承權時，由次順序之繼承人繼承
    。其次順序繼承人有無不明或第四順序之繼承人均拋棄其繼
    承權者，準用關於無人承認繼承之規定。又繼承開始時，繼
    承人之有無不明者，由親屬會議於一個月內選定遺產管理人
    ，並將繼承開始及選定遺產管理人之事由，向法院報明。又
    第1178條所定之期限屆滿，無繼承人承認繼承時，其遺產於
    清償債權，並交付遺贈物後，如有賸餘，歸屬國庫。又繼承
    人有無不明而不能依民法第1177條選定遺產管理人時，得由
    利害關係人聲請法院選任之。民法第1176條第6項、第1177
    條、第1185條及第1178條第2項分別定有明文。
二、本件被抗告人即原審聲請意旨略以：
  (一)按債權讓與經讓與人或受讓人通知債務人後生效，但法律另
    有規定者，不在此限；民法第297條定有明文。此項債權讓
    與之通知之方式，在資產管理公司受讓金融機構不良債權之
    情形，得以公告方式代之，而不適用上開民法第297條之規
    定，金融機構合併法第15條第1項第1款及第18條第3項定有
    明文。查中華商業銀行股份有限公司（以下簡稱「中華商銀
    」）在民國96年10月17日已將其對債務人之債權及其擔保及
    其他從屬權利一併移轉予相對人，並經中華商銀及相對人在
    台灣新生報刊登公告通知債務人等在案，此有卷附台灣新生
    報公告可稽。因此，本件相對人受讓中華商銀對債務人之債
    權及其擔保及其他從屬權利依法已對債務人生效。又按「金
    融機構讓與其不良債權時，就該債權對債務人或保證人取得
    之執行名義，其效力及於資產管理公司。」金融機構合併法
    第15條第1項第2款定有明文。
  (二)查相對人即債權人為被繼承人林慶餘之利害關係人，現於鈞
    院97年度執字第29380號清償借款強制執行事件執行中，詎
    料被繼承人林慶餘於94年4月24日死亡，依民法第1147條及
    1148條之規定，繼承業已開始。惟因繼承人皆聲明拋棄繼承
    ，無法依民法第1177條選定遺產管理人，以致相對人之債權
    無法行使，今為保障相對人之權益，爰依民法第1176條第6
    項後段、第1178條第2項規定，請鈞院准予裁定選任遺產管
    理人。因被繼承人之繼承人已拋棄繼承，相對人建議指定財
    政部國有財產局台灣南區辦事處台南分處為被繼承人林慶餘
    前開不動產之遺產管理人，以利後續程序進行等語。
三、原審法院裁定以：
  (一)經查：相對人主張之前開事實，業據提出債權讓與證明書、
    臺灣新生報公告、本院南院慶92年度執公字第37940號債權
    憑證、土地登記第二類謄本、本院97年9月16 日龍家家94年
    度繼字第1371號准予備查函、繼承系統表、戶籍謄本為憑（
    均影本），復經本院依職權調閱94年度繼字第912號、第137
    1號、第1691號、96年度繼字第180號、第237號卷核閱無誤
    ，堪信為真實。被繼承人之繼承人均已聲明拋棄繼承權，而
    相對人為被繼承人之債權人，其以利害關係人身分聲請選任
    被繼承人之遺產管理人，自屬合法，應予准許。
  (二)按公示催告期限屆滿，無繼承人承認繼承時，其遺產於清償
    債權，並交付遺贈物後，如有剩餘，歸屬國庫；又按非公用
    國有財產以財政部國有財產局為管理機關，民法第1185條、
    國有財產法第12條分別定有明文。本件被繼承人林慶餘之繼
    承人均已拋棄繼承權，足見渠等對被繼承人遺產之處置已漠
    不關心，而被繼承人之遺產，倘無人承認繼承時，於清償債
    權，交付遺贈物後，將歸屬國庫，故為使遺產之處置順利進
    行，並考量遺產管理之專業性與公平性，本院認選任財政部
    國有財產局臺灣南區辦事處臺南分處為被繼承人之遺產管理
    人，核屬適當。
四、抗告意旨略以：
  (一)按司法院74年10月15日台廳一字第05786號函示「嗣後各地
    方法院受理有關無人承認繼承遺產管理事件時，先順序繼承
    人均拋棄繼承，其次順序繼承人有無不明而應準用關於無人
    繼承之規定時，應先審核可否依民法第1177條規定選定遺產
    管理人。如無法選定遺產管理人者，因此類拋棄繼承事件，
    多屬遺債大於遺產，形同破產，儘量避免選任國有財產局為
    遺產管理人。」以及本局91年2月27日台財產局接字第09100
    04982號函轉司法院秘書長90年12月20日（90）秘台廳民一
    字第30224號函示「檢送司法院秘書長90年12月20日（90）
    秘台廳民一字第30224號函影本一份，司法院秘書長已轉知
    台灣高等法院等，請各法院受理有關無人承認遺產管理人事
    件時，宜注意依財政部修正之代管無人承認繼承遺產作業要
    點及該院74年10月15日（74）院台廳一字第05786號函辦理
    」。
  (二)查抗告人於97年11月3日接獲本院97年度財管字第102號民事
    裁定，選任為被繼承人林慶餘之遺產管理人。經細閱該民事
    裁定理由欄第二項第（二）點記載「查聲請人即債權人為被
    繼承人林慶餘之利害關係人，現於鈞院97年度執字第29380
    號清償借款強制執行事件執行中，詎料被繼承人林慶餘於94
    年4月24日死亡，依民法第1147條及1148條之規定，繼承業
    已開始。惟因繼承人皆聲明拋棄繼承，無法依民法第1177條
    選定遺產管理人，以致聲請人之債權無法行使，今為保障聲
    請人之權益，爰依民法第1176條第6項後段、第1178條第2項
    規定，請鈞院准予裁定選任遺產管理人。因被繼承人之繼承
    人已拋棄繼承，聲請人建議指定財政部國有財產局台灣南區
    辦事處台南分處為被繼承人林慶餘前開不動產之遺產管理人
    ，以利後續程序進行。」衡諸一般常情，被繼承人林慶餘之
    法定繼承人之所以聲明拋棄繼承，不外乎被繼承人之遺債大
    於遺產，有破產之虞。審究本案，被繼承人林慶餘積欠相對
    人債務，其法定繼承人仍聲明拋棄繼承，足見被繼承人林君
    之遺債大於遺產；再者，人性戀財，若被繼承人所遺留之遺
    產，有破產之虞。此類遺債大於遺產案件，已無多餘財產可
    收歸國有，其遺產管理人之主要職責為配合債權人及法院之
    查封、拍賣程序，以完成被繼承人債務之清償，類此案件，
    並非得由專司管理國家財產之相關機關擔任遺產管理人，亦
    可選任具相關專業知識之律師或社會公正人士等擔任遺產管
    理人，一樣能達成被繼承人債務清償之目的與保護債權人之
    權益。
  (三)次查，抗告人係國有財產之管理機關，執行事務預算為全國
    納稅義務人之所得，而國庫對於無人承認繼承之遺產向有期
    待權。而已被繼承人林慶餘遺債大於遺產之情形，遺產管理
    程序終結時，通常已無遺產可收歸國有，則選任抗告人為遺
    產管理人期間將耗費之人力、時間實難以金錢衡量；且管理
    期間所需之花費亦由國庫代為墊付，不僅國庫權益受損，亦
    使全體納稅義務人共同承擔此不利益，造成國家資源於少數
    特定人之不公現象，懇請明鑑。
  (四)末查，民法第1179條亦明文規定，拋棄繼承之繼承人並非不
    可擔任遺產管理人，而被繼承人之配偶、子女或其他最近親
    屬較清楚被繼承人之遺產、債權權務關係，就該債務必較抗
    告人明瞭，如由其擔任遺產管理人亦能收事半功倍之效，且
    依鈞院97年度財管字第58號民事裁定事實理由第四項記載：
    「‧‧‧選定遺產管理人，除慮及管理遺產之公平性外，亦
    須考慮其適切性，亦即應以對被繼承人之遺產、遺債情形瞭
    解較深者優先選任為宜。‧‧‧至原繼承人○○○有無擔任
    被繼承人遺產管理人之意願，並不影響本院依法為之選任，
    ‧‧‧。」。是，類此拋棄繼承之遺產管理案件，實應以被
    繼承人之配偶、子女、其他最近親屬或具相關專業知識之律
    師、其他社會公正人士等為遺產管理人，更能加速遺產之清
    查與處理。
五、經查：
  (一)司法院前述函示，僅謂儘量避免選任抗告人為遺產管理人，
    並非謂不得選任其為遺產管理人，無非著眼於國有財產之考
    量，對於法院亦無拘束力，附此敘明。
  (二)又抗告人主張依本院97年度財管字第58號民事裁定事實理由
    第四項記載：「‧‧‧選定遺產管理人，除慮及管理遺產之
    公平性外，亦須考慮其適切性，亦即應以對被繼承人之遺產
    、遺債情形瞭解較深者優先選任為宜。‧‧‧至原繼承人○
    ○○有無擔任被繼承人遺產管理人之意願，並不影響本院依
    法為之選任，‧‧‧」。是，此類拋棄繼承之遺產管理案件
    ，實應以被繼承人之配偶、子女、其他最近親屬或具相關專
    業知識之律師、其他社會公正人士等為遺產管理人，更能加
    速遺產之清查與處理云云，惟就選任被繼承人遺產管理人事
    件，本屬法官自由心證選取所認為適當之人選，故縱本院有
    前案就遺產管理人之選任為不同人選之認定，亦屬各個法官
    自由心證認定適當人選之權限，而無法拘束其餘法官之心證
    ，故抗告人本項主張，並無理由。
  (三)被繼承人之遺產，於遺產管理人完成清償債權並交付遺贈物
    等清算程序前，是否有賸餘，無從知悉。而依上述說明，各
    順序之繼承人均拋棄繼承者，其剩餘財產歸屬國庫，而抗告
    人為國庫之綜理機關，為國有財產法第9條第2項所明定，其
    備有財產管理之專才，雖其經費支出屬國家資源，但保護無
    人繼承財產之債權人之權利，亦屬政府之義務。於遺產管理
    指定之實際運作，仍認選任國有財產局為遺產管理人較為妥
    適。是抗告意旨以「本件既有遺債大於遺產之虞，若選任抗
    告人為遺產管理人，抗告人仍須盡善良管理人之責任為其管
    理遺產、處理債務問題，其間所將耗費之人力、時間實難以
    金錢衡量；且管理期間所須之花費亦由國庫代為墊付，而若
    落得其遺產不足以清償，不僅國庫利益受損，更甚者，豈非
    造成浪費國家資源於少數特定人之不公現象云云」，亦無可
    採。
  (四)又相對人為被繼承人之債權人，如兼任被繼承人之遺產管理
    人，恐有利害衝突之虞，而不利於被繼承人之其他債權人，
    亦不宜選任其為遺產管理人。
  (五)綜上所述，原法院據此指定抗告人為被繼承人之遺產管理人
    ，經核並無不合。而抗告意旨復未述明原裁定選任其為被繼
    承人之遺產管理人有何違法或其他不當之處，其提起抗告，
    聲明廢棄原裁定，非有理由。
六、據上論結，本件抗告為無理由，爰依非訟事件法第21條第2
    項，第46條，民事訴訟法第495條之1第1項、第449條第1項
    、第95條、第78條，裁定如主文。
中    華    民    國    97    年    12    月    31    日
                      家事法庭  審判長法  官  鍾宗霖
                                      法  官  葉惠玲
                                      法  官  郭貞秀
以上正本係照原本作成。
抗告人如不服本裁定，僅得於本裁定正本送達後10日內以適用法
規顯有錯誤為理由，向本院提出再抗告狀（須附繕本一份及繳納
再抗告裁判費新臺幣1,000元），並經本院許可後始可再抗告。
中    華    民    國    97    年    12    月    31    日
                                      書記官  鄭隆慶


司法院資訊處製作；財團法人民間司法改革基金會備份。
